【裁判字號】    92,上易,1387
【裁判日期】    920620
【裁判案由】    詐欺
【裁判全文】
臺灣高等法院刑事判決                          九十二年度上易字第一三八七號
    上  訴  人  臺灣桃園地方法院檢察署檢察官
    被      告  甲○○
右上訴人因被告詐欺案件，不服臺灣桃園地方法院九十二年度易字第三八七號，中華
民國九十二年四月十日第一審判決（起訴案號：臺灣桃園地方法院檢察署九十年度調
偵字第四七號），提起上訴，本院判決如左：
    主  文
上訴駁回。
    理  由
一、公訴意旨略以：被告甲○○意圖為自己不法之所有，明知其於新竹國際商業銀行
    內壢分行申設帳號為三四一之一之支票存款帳戶，業於民國八十八年一月二十九
    日列為拒絕往來戶，其並無給付能力，竟於八十八年五月間，以經營之傢俱行須
    補貨，急需貨款週轉為由，向乙○○借款，並交付以其為發票人，發票日為八十
    八年八月三十日，票號ＡＡ0000000，金額新台幣（下同）三十二萬二千
    五佰元之上開帳戶之支票一紙供擔保，取信於乙○○，且隱瞞上開傢俱行早已經
    營不善之事實，使乙○○誤信其可於票載發票日屆至提示獲得清償，而分別於同
    月十日及二十一日，在桃園縣中壢市○○街九四號各交付十萬元及二十萬元之現
    金予甲○○，嗣經乙○○屆期提示遭拒始知受騙，因認被告涉有刑法第三百三十
    九條第一項詐欺取財罪嫌云云。
二、訊據被告甲○○固坦承右開支票存款帳戶為拒絕往來戶，並自告訴人處取得三十
    萬元及未告知經營不善等情事，惟堅決否認有何詐欺取財行為，辯稱：伊與告訴
    人乙○○認識，三、四年前，伊本來是做傢俱行生意，跟乙○○說想找一個人入
    股，乙○○聽後原先答應入股，共拿三十萬元給伊，一星期後，乙○○反悔不願
    合夥，要求伊把錢還他，並要求伊開支票作為憑證，伊有告知乙○○支票已遭拒
    絕往來，但乙○○說沒關係，伊也打算等支票提示後再存入款項使支票兌現等語
    。
三、公訴人認被告涉有上開詐欺取財犯嫌，無非係以：(一)右揭犯罪事實，業據告訴人
    乙○○指述綦詳，而一般人借款他人均期待會如期獲得清償，豈有明知供擔保之
    支票帳號已為拒絕往來戶，而仍收受支票之理？(二)再者，支票存款帳戶既已列為
    拒絕往來戶，亦不可能再存入款項使支票兌現。(三)復有上開支票影本、退票理由
    單影本、新竹國際商業銀行內壢分行函及支存退票明細資料表各一紙在卷可稽，
    為其論據。
四、刑法第三百三十九條第一項詐欺取財罪之成立，以意圖為自己或第三人不法之所
    有，施用詐術使人將本人或第三人之物交付為要件，若行為人所用方法，不能認
    為詐術，亦不致使人陷於錯誤，則不得遽以該罪相繩，此觀諸最高法院四十六年
    臺上字第二六Ｏ號判例自明。至於債務人於債之關係成立後，如有未依債之本旨
    履行民事債務之情形，在一般社會經驗上可能之原因甚多，縱令是出於惡意不為
    履行，苟無足以證明其在債之關係發生時，自始即具有不法所有意圖之積極證據
    ，亦僅能令負民事債務不履行之責任，依刑事訴訟法第一百五十四條之規定，尚
    不得據此債信違反之客觀事態，而推定債務人原有詐欺取財或詐欺得利之犯意。
五、經查：
    (一)告訴人乙○○所提出之告訴狀及中壢郵局存證信函第四三號固記載：「被告甲
      ○○分別於八十八年五月十日及五月二十一日下午二時三十分許，親自前來本
      人位於中壢市○○街九四號住所，以傢俱行補貨，亟需貨款周轉為由，向本人
      調借三十萬元，被告為取信本人還開立日期為八十八年八月三十日新竹區中小
      企業銀行、票號ＡＡ0000000號，金額三十二萬二千五百元支票一張做
      為保證。」、「台端於八十八年五月十日向本人調借新台幣十萬元正；又於八
      十八年五月二十一日再借調新台幣二十萬元正，合計三十萬元正。為取信於本
      人，妳當場開張新竹區中小企業銀行內壢分行票號ＡＡ0000000號之支
      票一張作為依據。」等語，惟告訴人於檢察官偵查及原審調查時已明確陳稱：
      「她說要補貨，需貨款，我當時也沒錢，再去向朋友調錢，純粹幫忙，無利可
      圖」、「在四月下旬我剛好到被告店裡，被告找我入股，我問她如何入股，且
      我告訴她我沒有資金，如何入股，她說向我調錢補貨，我說我沒有錢，她說我
      可以向朋友借，我拒絕她兩次，她叫我想辦法，在她一再要求下，因為她是我
      朋友許錦通的朋友，所以我就調錢給她。五月十日在我家門前，先給她十萬元
      ，我錢是向溫姓朋友調的，我告訴溫姓朋友說最近有一筆錢急需周轉，向他借
      一個半月，沒有利息，我說事後再答謝他。五月二十一日又在我家門前借她二
      十萬元，這是我標會的錢，我借錢給她之後，我叫她貨款周轉後，儘快給我，
      她就在她店裡開三十二萬二千五百元的票給我。她並沒有說這票是什麼票，我
      因為不是在商場做生意，所以不知道要向銀行查證，在第二天我就把票存進銀
      行戶頭，到了八月三十日銀行通知我說票是拒絕往來戶」、「因為她總共要三
      十萬元，第一次我先籌到十萬元交給她，我退票後有去找她，她說她也沒有辦
      法，她的確有帶我去標會，沒有標到，我向她要錢，她說她也沒有錢，後來她
      找汽車貸款的人來，問我要不要用十五萬元解決三十萬元，並說我拿到十五萬
      元就偷笑了，之後我們到調解會二次，我不同意她分期，她拿三十萬元有無去
      補貨，我不清楚，我去她店裡，有看見新貨進來，後來房子被徵收，她店就搬
      到對面，沒多久，就更換負責人，沒多久又結束營業，因為她是朋友的朋友，
      她再三懇求幫忙說需錢補貨，所以我就借錢給她，我第二次給她錢以後，向她
      要求給我借錢的憑證，她就約我，五月三十日拿票給我，她與許錦通是同鄉，
      在八十八年四月透過他介紹認識，我在去年四月後，常去她店裡喝茶聊天，她
      向我借錢時，我沒有想到她會不還錢，因為她朋友說她生意不錯，且她姊妹在
      花蓮生意也做的不錯，剛開始借錢時，沒有寫字據，我有要她開票給我，到了
      借款後十來天才開票給我，當時我在上班，商場上的事我不清楚，投資三十萬
      也不能做什麼，許錦通說她在花蓮有做房地產生意，且生意做得不錯，我沒有
      風險概念」等語（見九十年度調偵字第四七號卷第六頁正面，原審卷第二七至
      二九頁、第一Ｏ八頁），核與被告於原審調查時供稱：「五月十日他在他家門
      前先拿十萬元給我，後來又在五月二十日在前址再拿二十萬元給我，共拿了三
      十萬元給我，過了一星期左右，他就說不合夥，要我把錢還他，並且要我給他
      一個證據，我在八十八年五月三十日在我店裡開好支票，在我店裡交給他，我
      因為錢已經拿去買傢俱補貨用掉，他叫我要開票給他」等語（見原審九十二年
      三月六日訊問筆錄第三頁）相符，雖告訴人當初係因合夥入股或係借貸而交付
      三十萬元予被告一節，告訴人與被告雙方說詞不同，惟無論是合夥或借貸，顯
      然是告訴人分二次交付現金予被告，而被告於取得現金後才開立支票甚明，被
      告並非自始即持系爭支票向告訴人調錢無疑。
    (二)又告訴人於被告向其借款時，已加以拒絕二次，業據其於原審調查時陳述在卷
      （詳原審卷第二七頁），顯然告訴人對被告之資力及支付能力已有所瞭解，事
      後因信任友人許錦通之說詞，認為被告有資力還款乃借款予被告，所憑藉者係
      對於友人許錦通之信任，被告就自己之財務情形並無主動為不實之告知，而與
      詐欺取財之「施展詐術」、「陷於錯誤」之構成要件有間。
    (三)又被告在新竹國際商業銀行內壢分行開立之支票存款帳戶0000－0000
      號，自八十七年十二月二十八日開始有存款不足退票紀錄，且於八十八年一月
      二十九日成為拒絕往來戶，固有新竹國際商業銀行內壢分行九十年四月十一日
      竹商銀內壢字第一一五－一號函暨所附支存退票明細資料表、新竹國際商業銀
      行內壢分行九十二年三月十三日竹商銀內壢字第九一－一號函暨所附歷史資料
      查詢等在卷可稽（詳調偵卷第十七頁），惟被告交付支票之目的僅係因告訴人
      要求借款憑證及用以清償既存之消費借貸債務，非意在藉之向告訴人調現取款
      ，使告訴人為具體財物之交付，已如前述，是難單以該票簽發時，該支票存款
      帳戶已為拒絕往來戶乙節，遽行認定被告借款之始，即存有詐騙告訴人之主觀
      犯意。且被告亦果將上開借款用於添購新傢俱，亦據告訴人陳明如前，並無詐
      術可言。
    (四)再者被告於八十七年三月二十日起參加案外人曾翌婷之互助會，卻於八十九年
      十月二十日遭曾翌婷倒會八十五萬六千一百元，此有台灣桃園地方法院九十年
      度促字第二一五一號支付命令、刑事告訴狀等在原審卷可稽，而被告於上開支
      票八十八年八月三十日退票後，仍主動帶同告訴人前往標會場所標會，企圖標
      下合會後，以會款清償債務，惜未能標到，嗣後該會會首又倒會並逃逸無蹤，
      復據告訴人陳明在卷，倘被告於借款時，告訴人為給付時，即有不予還款之故
      意，被告豈有主動尋求途徑欲清償上開借款？故被告其後因生意不佳，房屋被
      徵收方無法按期付款，實難認被告於本件借貸時即有不清償款項之不法意圖。
    (五)按依告訴人所指述雖被告於借款時，被告支票已成拒絕往來戶，惟被告並非持
      拒絕往來戶之支票調現，而是事後開立支票，用以作為借款憑證，故本案並無
      公訴人所指被告故意持未能兌現之支票調現之情形，再者，被告使用之票據成
      為拒絕往來戶，雖堪認被告支付能力不佳，惟法律並未規定成為拒絕往來戶之
      票據使用人，不得為商業行為，或不得為借貸，而被告係於借款後，始以該支
      票作為借款憑證，則不論告訴人是否知其為拒絕往來戶之支票，均難認被告有
      以該支票施用詐術之行為。
    (六)綜上，實難認被告於借款之初有何為己謀求不法利益，故公訴人除以款項尚未
      清償，及事後因告訴人要求借款憑證及用以清償既存之消費借貸債務而簽發支
      票之帳戶為拒絕往來戶之事實外，並無提出其他被告自始即有「有意」、「行
      騙」等積極事證以供調查。而純以此債務未履行之事實相衡，其原因所在多有
      ，非必認被告於借貸之初、中即有不法所有之意圖，是本案為單純債務不履行
      之民事糾紛，與詐欺取財之刑責無涉。應循民事訴訟途徑以資解決。
六、原審以不能證明被告有施用詐術之行為，而為無罪判決之諭知，其認事用法，並
    無不當，公訴人以被告使用拒絕往來戶支票即為詐術為由提起，疏未考量本案支
    票並未用來充為調現之對價，而是事實開立之憑證，僅如開立借據之意，從而公
    訴人之上訴，為無理由，應予駁回。
據上論斷，應依刑事訴訟法第三百六十八條，判決如主文。
本案經檢察官吳國南到庭執行職務。
中      華      民      國     九十二     年      六      月    二十    日
                              臺灣高等法院刑事第十八庭
                                  審判長法  官  吳      敦
                                        法  官  吳  明  峰
                                        法  官  劉  慧  芬
右正本證明與原本無異。
不得上訴。
                                        書記官  鎖  瑞  嶺
中      華      民      國    九十二    年      六      月     二十     日


司法院資訊處製作；財團法人民間司法改革基金會備份。
